【裁判字號】    98,台上,6062
【裁判日期】    981022
【裁判案由】    偽造文書
【裁判全文】
最高法院刑事判決            九十八年度台上字第六０六二號
上  訴  人  甲○○（原名陳安國）
選任辯護人  黃秀蘭律師
上列上訴人因偽造文書案件，不服台灣高等法院中華民國九十六
年七月五日第二審判決（九十六年度上訴字第二八四號，起訴案
號：台灣台北地方法院檢察署九十二年度偵續字第四四四號），
提起上訴，本院判決如下：
    主  文
原判決撤銷，發回台灣高等法院。
    理  由
本件原判決認定上訴人甲○○有其事實欄所載之犯行，因而維持
第一審依想像競合犯及修正前刑法牽連犯規定，從一重論處上訴
人共同行使偽造公文書，足以生損害於公眾及他人罪刑之判決，
駁回上訴人在第二審之上訴，固非無見。
惟查：(一)、科刑之判決書，須將認定之事實於事實欄內詳為記載
，然後於理由內說明其所憑之依據及認定之理由，使事實與理由
兩相一致，方為適法；倘事實已有記載，而理由未加說明，是為
理由不備，其判決為當然違背法令。原判決事實欄記載：「甲○
○（原名陳安國，下稱陳安國）係設於桃園縣中壢市○○路○段
一七九之六號『日升車體有限公司』（下稱日升公司）之前負責
人。因華東通運有限公司（下稱華東公司，負責人為劉超然）於
民國八十九年三月三日，與日升公司訂立打造車身契約書，委託
日升公司打造二十輛冷氣遊覽車，陳安國遂於同月二十日向亞輪
企業有限公司（下稱亞輪公司）訂購VOLVO廠牌，形式為B－7R之
大客車底盤二十部，約定每部單價新台幣（下同）二百八十萬元
，總價五千六百萬元，並約定於車體打造完成後，付清尾款四千
六百萬元，亞輪公司再將二十部大客車底盤之出廠證、海關出具
之進口與貨物稅完（免）稅證明（下稱海關完稅證明）等文件交
付日升公司，供日升公司持向監理機關請領營業用大客車牌照之
用。詎陳安國明知已陷於支付不能，無力支付亞輪公司（如原判
決）附表所示四輛大客車底盤尾款，竟與劉超然（由台灣台北地
方法院檢察署通緝中）共同意圖為自己不法之所有，基於共同行
使偽造公文書、行使偽造私文書、使公務員登載不實之犯意聯絡
及詐欺取財之概括犯意聯絡，由陳安國就（如原判決）附表所示
四輛大客車底盤，以日升公司名義於八十九年六月間某日，向交
通部路政司辦理審驗合格後，先偽造『基隆關稅局五堵分局簽證
文件專用章、證明文件簽發日八十九年五月二十三日』公印一枚
、『基隆關稅局八十九年五月二十三日黎新南五０六六』印章一
枚、『曹修純簽證專用』印章一枚，並以打字填載及蓋用上開偽
造印章之方式，用以接續偽造基隆關稅局名義出具，屬公文書性
質之（如原判決）附表所示四輛大客車底盤之海關完稅證明四紙
，再以打字方式填載完成並在其上偽造『Alec Bell 』署押四枚
，用以接續偽造完成以『VOLVO BUS CORPORATION 』公司名義出
具，屬私文書性質之（如原判決）附表四輛大客車底盤之出廠證
，陳安國、劉超然接續偽造完成上開四紙公文書、四紙私文書，
並於辦妥相關其他手續後，連同所需文件，於八十九年八月二十
四日，推由陳安國一併持向台北市監理處申辦請領（如原判決）
附表所示四輛大客車之營業用大客車牌照而行使之，使台北市監
理處承辦公務員誤信而依其申請，將該不實之出廠證發票號碼（
Invoice nr.）登載於職務上所掌之『汽車新領牌照登記書』之
『繳驗證件、出廠證』欄內，並據以辦理登記為華東公司所有，
及核發（如原判決）附表所示四輛營業用大客車號牌（各車前、
後各一張，共八張），足以生損害於亞輪公司、『VOLVO BUS C
ORPORATION』及稅捐機關對於稅捐管理、監理機關對於號牌核發
管理之正確性。陳安國、劉超然領得上開車牌後，共同基於前揭
詐欺之概括犯意，連續將其中附表編號一之大客車以五百六十萬
元價格出售予陳澤生……將附表編號二之大客車以五百六十萬元
價格出售予連文益……將附表編號三之大客車以五百一十萬元代
價出售予漢妮巴士股份有限公司……附表編號四大客車以四百萬
元代價出售予北一通運股份有限公司，即連續向各該買受人佯稱
係合法領得牌照而施用詐術，使各該買受人陷於錯誤，同意購買
，而支付價金予陳安國。陳安國、劉超然詐得價金後，仍拒不支
付亞輪公司貨款……」等情（見原判決事實欄一），但理由欄對
如何據以認定上訴人就前開犯行與劉超然有共同犯意聯絡及行為
分擔等攸關犯罪態樣之事實，卻未說明所憑依據，自嫌理由不備
。(二)、有罪判決書，應記載對於被告有利證據不採納之理由，如
漏未記載，即有判決不備理由之違背法令，刑事訴訟法第三百十
條第二款、第三百七十九條第十四款分別定有明文。原判決以依
卷存台北市監理處九十年六月一日北市監三字第九０六一七０一
五００號函送之如其附表所示四輛大客車（下稱本件四輛大客車
）新領牌照登記書等資料，說明本件四輛大客車係上訴人於八十
九年八月二十四日，持偽造之各該大客車底盤出廠證（下稱底盤
出廠證）及海關完稅證明等證件，向台北市監理處申領營業用大
客車牌照，並將該四輛大客車登記為華東公司所有；另以華東公
司與日升公司所訂立之打造車身契約書約定：「乙方（日升公司
）應於八十九年七月十日前完成全部車身打造之工程及領牌手續
……」等語，據謂該契約既約定由日升公司負責辦理領牌手續，
上訴人諉稱其不知本件四輛大客車領牌之事，而係劉超然告知該
四輛大客車已完成領牌並用以抵償所欠之打造車身工程款乙節，
非可採信（見原判決第五頁第一行至第十五行、第六頁第十八行
至第二十四行）。惟上訴人之選任辯護人於原審已具狀主張：依
監理機關所頒行之「車輛申請牌照檢驗作業程序書」規定，有關
汽車新領牌照之檢驗，係於申請汽車檢驗時，即須準備車輛之海
關完稅證明等資料，於檢驗合格後，再發給牌照，且其程序一貫
，無須於領取牌照時，再次檢附前開相關文件，足見汽車新領牌
照之檢驗日期與登記發照日期並不相同，此由卷附本件四輛大客
車之新領牌照登記書記載，其檢驗日期分別為八十九年八月八日
及同年月九日，而登記發照日期則為同年八月二十四日及同年九
月五日，即可佐證，而由此亦足證明本件遭人持偽造之底盤出廠
證及海關完稅證明等資料，前往台北市監理處辦理領牌手續之日
期，為八十九年八月八日及同年月九日，並非登記發照之八十九
年八月二十日或同年九月五日，故第一審判決認定上訴人係於八
十九年八月二十四日，持偽造之底盤出廠證及海關完稅證明等證
件，向台北市監理處申領本件四輛大客車之營業用牌照，已與事
實不符，況上訴人於八十九年八月八日、九日均不在國內，如何
能於該二日持前開不實之資料向台北市監理處申辦牌照？又華東
公司與日升公司所訂立之打造車身契約書第五條，雖約定由日升
公司辦理領牌手續，但此係該契約為制式化合約書之故，並非日
升公司與華東公司就由何方辦理領牌已有特別約定，本件辦理領
牌手續實係由華東公司自行負責，與日升公司及上訴人無涉等語
（見原審卷第三十一頁、第三十二頁），並舉與其主張大致相符
之「車輛申請牌照檢驗作業程序書」、本件四輛大客車之新領牌
照登記書、入出國日期證明書等資料為證（見他字第六二０號卷
第一七八頁至第二０一頁、第二四四頁至第二五三頁；原審卷第
三十八頁）。另證人即日升公司會計朱秀葉於原審已證稱：「（
你知否辦理驗車領牌是何人辦理？）由華東（公司）的司機辦理
」、「（《打造車身》合約第五條是《約定》由乙方辦理領牌手
續，為何與你說由華東《公司》辦理不一樣？）這是制式合約，
當時廠長與華東公司就有說是誰的車，且打造期間有二、三個月
，所以都知道是誰的車」（見原審卷第五十九頁反面），證人即
日升公司之廠長張義勝亦證陳：「（這打造合約辦理驗車領牌，
是何人辦理？）車主去驗車領牌」、「（是否為華東公司？）對
」、「（合約第五條，你們公司要完成驗車領牌，與你說的不一
樣？）這是制式合約，一般由老闆與對方談，看是由何人去領」
、「（除了你們老闆說由華東《公司》去領牌外，有無其他證據
證明是華東《公司》去領牌？）打造時，他們有來監工，車子打
好他們就急著領牌，我們就交給他們去領牌」、「（在華東公司
辦理領牌時，你們有無去監理處？）第一批有去看，其他的就由
他們自己去辦」（見原審卷第六十一頁正、反面）。則前開辯護
人之主張及有利於上訴人之證據可否採信？原審未予審酌，復未
說明不採納之理由，亦有理由不備之違誤。(三)、刑法第二百十八
條所稱之公印，係指表示公署或公務員資格之印信而言，如不足
以表示公署或公務員之資格者，不得謂之公印，應為普通印章（
本院六十九年台上字第一六七六號判例意旨參照）。原判決事實
係認定上訴人與劉超然基於共同行使偽造公文書、偽造私文書等
犯意聯絡，由上訴人偽造「基隆關稅局五堵分局簽證文件專用章
、證明文件簽發日八十九年五月二十三日」之公印及「基隆關稅
局八十九年五月二十三黎新南五０六六」、「曹修純簽證專用」
之印章各一枚，加以蓋用，暨偽造「Alec Bell 」署押等方式，
以偽造屬公文書之海關完稅證明及屬私文書之底盤出廠證，持向
台北市監理處行使，以冒領前開大客車之牌照等情（見原判決第
一頁末四行至第二頁第二十四行）。然前開所偽造之「基隆關稅
局五堵分局簽證文件專用章、證明文件簽發日八十九年五月二十
三日」印章，其機關全銜之下既綴有「簽證文件專用章」等文字
，則該印章是否係依印信條例規定，由上級機關所製發之印信，
以表示該機關者？所蓋之印文是否屬公印文？即仍值詳酌。實情
為何？關乎事實之認定與法律之適用，自應詳予查明。原審未進
一步予以究明，並於理由內為必要之敘述，遽認均係偽造之公印
、公印文，尚嫌速斷。上訴意旨指摘原判決不當，非無理由。又
第三審法院應以第二審判決所確認之事實為判決基礎，刑事訴訟
法第三百九十四條第一項前段定有明文。原判決上述之違背法令
，影響於事實之確定，本院無可據以為裁判，應將原判決撤銷，
發回原審法院更為審判。原判決認上訴人牽連犯使公務員登載不
實、詐欺取財部分，基於審判不可分之原則，併予發回。
據上論結，應依刑事訴訟法第三百九十七條、第四百零一條，判
決如主文。
中    華    民    國  九十八  年    十    月  二十二  日
                      最高法院刑事第六庭
                          審判長法官  謝  俊  雄
                                法官  陳  世  雄
                                法官  魏  新  和
                                法官  吳  信  銘
                                法官  徐  文  亮
      本件正本證明與原本無異
                                      書  記  官
中    華    民    國  九十八  年    十    月  二十七  日
                                                     R


司法院資訊處製作；財團法人民間司法改革基金會備份。
